臺灣新竹地方法院民事判決
109年度家繼訴字第36號
原      告  江若玫  



訴訟代理人  黃秀惠律師
被      告  江明宗  


訴訟代理人  劉政杰律師
被      告  江冠明  

上列當事人間分割遺產等事件，本院於民國110年3月16日言詞辯
論終結，判決如下：
    主  文
兩造就被繼承人江世祥所遺如附表一所示遺產，分割如附表一分
割方法欄所載。
訴訟費用由兩造依附表二所示比例負擔。
    事實及理由
甲、程序部分：
    被告江冠明經合法通知，未於最後言詞辯論期日到場，核無
    家事事件法第51條準用民事訴訟法第386條各款所列情事，
    爰依原告之聲請，由其一造辯論而為判決。
乙、實體部分： 
壹、原告起訴主張：本件被繼承人即兩造之父江世祥（下稱被繼
    承人）於民國108年10月22日死亡，遺有如附表一所示之遺
    產，其配偶已歿，兩人育有兩造等3名子女，兩造依法即為
    被繼承人之繼承人，應繼分比例各1/3。又上開遺產並無因
    法令限制不許分割情事，亦無因使用目的有不能分割之情形
    ，而兩造就如附表一所示之遺產復未訂有不分割之協議，惟
    就遺產無法達成分割共識，爰請求依法分割被繼承人之遺產
    ，關於附表一編號1、2所示之不動產希望採變價分割，至於
    附表一編號3至8所示之現金及股票則希望依兩造應繼分比例
    分割，並聲明：如主文第1項所示。
貳、被告方面：
一、被告江明宗辯稱：關於附表一編號1、2所示之不動產同意採
    變價分割，至於附表一編號3至8所示之現金及股票同意依兩
    造應繼分比例分割，惟原告前曾向被繼承人借款新台幣（下
    同）300萬元之購屋資金，則被繼承人對原告有300萬元債權
    ，自應將該300萬元列入繼承開始時被繼承人所有之財產中
    為分配等語，並聲明：同意分割。
二、被告江冠明未於最後言詞辯論期日到庭，惟據其前到庭所為
    之聲明及陳述略以：同意原告之主張及所提之分割方法等語
    。
參、得心證之理由： 　　　　
一、查原告主張兩造為被繼承人之全體繼承人，被繼承人遺有如
    附表一所示遺產，各繼承人應繼分比例如附表二所示，又如
    附表一所示遺產並無因法令限制不許分割，且無因使用目的
    不能分割，兩造亦未訂有不能分割之協議等情，業據其提出
    被繼承人之除戶戶籍謄本、繼承系統表、遺產稅財產參考清
    單、土地登記第一類謄本、建物登記第一類謄本等件為證，
    並為被告江冠明、江明宗所不爭執，依此，應堪認原告前開
    主張為實在。
二、至被告江明宗辯稱被繼承人對原告尚有300萬元之借款債權
    ，應列入繼承開始時被繼承人所有之財產中為分配等語，雖
    為原告不爭執曾於83年間向被繼承人借貸300萬元，惟主張
    前開借款早已陸續清償完畢，縱未清償，該借款請求權亦已
    因罹於時效而消滅等語。是本件訴訟之爭點厥為：(一)原告
    於83年間向被繼承人所借之300萬元是否已清償？該筆借款
    請求權是否已罹於時效而消滅？(二)系爭遺產應如何分割？
    茲將本院得心證之理由分述如下：
（一）原告於83年間向被繼承人所借之300萬元是否已清償？該
　　　筆借款請求權是否已罹於時效而消滅？茲論述如下：  
 　 1.查據證人江冠明到庭證述：約於20幾年前，原告剛從國外
      留學回國要購屋，故向父親借款約300萬元左右，因原告
      工作能力很強，薪資收入很好，該筆借款於母親在世前（
      按兩造母親於100年8月8日死亡）即已陸續清償完畢，伊
      每次回新竹探視父母親，母親都會和伊分享家中的事，母
      親確實有告知原告已將該筆借款還清，況因父親很重視金
      錢，以父親的個性，絕不可能讓原告拖欠借款或不要求原
      告償還等語綦詳，衡酌證人江冠明亦為本件之繼承人，倘
      原告未清償該筆借款，其反而可因該筆借款列入應繼財產
      而受分配，則其自無虛偽證述之理，況該筆借款金額非微
      ，倘原告未予清償，母親亦無須虛構告知證人江冠明已清
      償之事實，則證人江冠明前開證述堪可採信。
　  2.按請求權，因十五年間不行使而消滅。又時效完成後，債
      務人得拒絕給付，民法第125 條前段、第144 條第1 項分
      別定有明文。第按清償期，除法律另有規定或契約另有訂
      定，或得依債之性質或其他情形決定者外，債權人得隨時
      請求清償，債務人亦得隨時為清償。消滅時效，自請求權
      可行使時起算，民法第315 條、第127 條前段分別定有明
      文。是債權未定清償期者，其請求權之消滅時效應自債權
      成立時起算（最高法院28年上字第1760號判例意旨參照）
　　　。查原告就系爭300萬元借款堪認業已清償之情，已如前
      述，縱認原告迄未清償該筆借款，惟查，原告與被繼承人
      就系爭300萬元之借貸關係既成立於83年間，被繼承人亦
　　　已於83年間交付300萬元借款予原告，則迄至被繼承人於1
　　　08年10月22日死亡時，該筆借款請求權早已因罹於請求權
　　　時效而消滅，遑論被告江明宗於109 年8 月6 日答辯狀為
　　　此抗辯，更已歷時26年之久，就此，原告既已為時效抗
　　　辯，則被繼承人縱對原告有系爭300萬元之借款請求權存
　　　在，然亦已因罹於時效而消滅，原告自得拒絕給付，是被
　　　告江明宗此部分抗辯，要難採信。
（二）系爭遺產應如何分割？茲論述如下： 
    1.按繼承人得隨時請求分割遺產。但法律另有規定或契約另
      有訂定者，不在此限，民法第1164條定有明文。次按公同
      共有物分割之方法，除法律另有規定外，準用關於共有物
      分割之規定，民法第830 條第2 項定有明文。又共有物之
      分割，依共有人協議之方法行之。分割之方法不能協議者
      ，或於協議決定後因消滅時效完成經共有人拒絕履行者，
      法院得因任何人之請求，為裁判分割，民法第824 條第1
      、2 項定有明文。本件兩造既不能協議決定系爭遺產之分
      割方法，且被繼承人之遺產並無不能分割之情形，亦無不
      分割之約定，原告請求裁判分割遺產，以消滅全體繼承人
      間之公同共有關係，於法並無不合。　　　
    2.次按共有物之分割方法不能協議決定者，法院得因任何共
      有人之請求，命為下列之分配：一、以原物分配於各共有
      人。但各共有人均受原物之分配顯有困難者，得將原物分
      配於部分共有人。二、原物分配顯有困難時，得變賣共有
      物，以價金分配於各共有人；或以原物之一部分分配於各
      共有人，他部分變賣，以價金分配於各共有人，並為公同
      共有物之分割所準用，民法第824 條第2 項、第830 條第
      2 項分別定有明文。第按遺產分割，依民法第1164條、第
      830 條第2 項之規定，應由法院依民法第824 條命為適當
      之分配，不受任何共有人主張之拘束（最高法院49年台上
       字第2569號判例要旨參照）。再按公同共有物分割之方
      法，依民法第830 條第2 項之規定，依分別共有物分割之
      規定即以原物分割或變賣分割為之。將遺產之公同共有關
      係終止改為分別共有關係，性質上屬分割遺產方法之一（
      最高法院82年度台上字第748號判決要旨亦同此見解）。
      末按法院選擇遺產分割之方法，應具體斟酌公平原則；各
      繼承人之利害關係；遺產之性質及價格；利用價值、經濟
      效用；經濟原則及使用現狀；各繼承人之意願等相關因素
      ，以為妥適之判決。　　
　　3.本院審酌被繼承人所遺如附表一編號1、2所示系爭房地，
    　，難以實物分割為各繼承人單獨所有，若按兩造應繼分比
    　例採取分別共有方式分割系爭房地，因兩造均陳明無維持
      分別共有之意願，若強予分割為分別共有，除難期本件繼
      承人能就系爭房地利用達成共識，並有違經濟效益原則，
      日後勢必衍生分別共有物之再次分割或分管問題，使法律
      關係複雜化，無法終局實質解消共有關係，並致各共有人
      難以迅速公平獲得系爭不動產之經濟利益，另若將原物分
      配予部分共有人，則受分配者對於未受分配或不能按其應
      有部分受分配者，依民法第824條第3項規定必須以金錢補
      償，惟兩造對於金錢補償之標準不易取得共識，最終兩造
      均已陳明願採變價分割方法，再參酌以變價分割方式，基
      於市場之自由競爭，亦可使該不動產之市場價值極大化，
      對共有人而言，自屬有利。是以，斟酌系爭共有物之性質
      、分割之目的、經濟效益、公平均衡原則暨兩造意願等一
      切因素，認原告所主張即變賣系爭房地，應為允當可採，
      而就變賣系爭房地所得之價金之分配，由兩造依應繼分比
      例分配，亦屬合理，爰定分割方法如附表一編號1、2分割
      方法欄所示。至於附表一編號3 至8所示遺產部分，被告
      江冠明、江明宗均同意依原告主張按兩造應繼分之比例為
      分割，經核此分割方法符合兩造利益及社會經濟，而屬公
      平、合理、妥適，且於法無違，爰定分割方法如附表一編
      號3 至8 分割方法欄所示。　　　
肆、綜上所述，原告本於繼承人地位，依民法第1164條規定，請
    求分割如附表一所示之遺產，為有理由，應予准許，爰判決
    如主文第1項所示。
伍、末按，因共有物分割、經界或其他性質上類似事件涉訟、由
    敗訴當事人負擔訴訟費用顯失公平者，法院得酌量情形，命
    勝訴之當事人負擔其一部，民事訴訟法第80條之1 定有明文
    。裁判分割遺產之形成訴訟，法院決定遺產分割之方法時，
    應斟酌何種分割方法較能增進共有物之經濟效益，並兼顧兩
    造之利益，以決定適當之分割方法，不受當事人聲明之拘束
    ，本件原告請求裁判分割遺產雖有理由，惟關於訴訟費用之
    負擔，應由兩造即繼承人全體各按其應繼分比例負擔，方屬
    事理之平，爰諭知如主文第2 項所示。　　
陸、本件事證已臻明確，兩造其餘之爭點、攻擊或防禦方法、未
    經援用之證據，經本院斟酌後，認為均不足以影響本判決之
    結果，自無一一詳予論駁之必要，併此敘明。
柒、訴訟費用負擔之依據：家事事件法第51條、民事訴訟法第80
    條之1、第85條第1 項。　　　　
中    華    民    國   110    年    3     月    30    日
　　　　　　     家事法庭     法  官  高敏俐
以上正本係照原本作成。
如對本判決上訴，須於判決送達後20日之不變期間內，向本院提
出上訴狀。如委任律師提起上訴者，應一併繳納上訴審裁判費。
中    華    民    國   110    年    3     月    30    日
              　　            書記官  沈藝珠
　
**附表一：被繼承人江世祥所遺財產及其分割方法：
 遺產內容 權利範圍或金額(新臺幣)  分割方法 1 新竹市○○段000地號土地 1000分之33 變價分割，所得價金由兩造依附表二所示應繼分比例分別取得。 2 新竹市○區○○里○○路○段000巷0弄0號2樓房屋 全部  3 第一銀行新竹分行活存 222元及所生孳息 由兩造依附表二所示應繼分比例分配。 4 第一銀行新竹分行綜存 16元及所生孳息  5 新竹英明街郵局活存 520元及所生孳息  6 玉山銀行活期存款 33,368元及所生孳息  7 臺灣工礦股份有限公司股份21,000股 210,000元  8 佳聯工業股份13,293股 132,930元  


**附表二：兩造之應繼分
   繼承人  應繼分比例    江若玫      3分之1    江冠明   3分之1    江明宗   3分之1